【裁判字號】    91,訴,705
【裁判日期】    920917
【裁判案由】    貪污等
【裁判全文】
臺灣新竹地方法院刑事判決                          九十一年度訴字第七五號
    公  訴  人  臺灣新竹地方法院檢察署檢察官
    被      告  丙○○
    選任辯護人  徐國楨律師
                曾能煜律師
右列被告因貪污等案件，經檢察官提起公訴（九十一年度偵字第五五四０號），本院
判決如左：
    主      文
丙○○依據法令從事公務之人員，對於職務上之行為，收受賄賂，處有期徒刑捌年，
，褫奪公權肆年。所得財物新臺幣貳佰萬元應予追繳沒收，如全部或一部無法追繳時
，以其財產抵償之。
    事      實
一、緣行政院於民國八十年九月核定「臺灣地區垃圾資源回收（焚化）廠興建工程計
    畫」，依該計畫共計興建二十二座垃圾焚化廠，其中台北市政府辦理之三座採「
    公有公營」方式辦理，其餘十九座（高雄市政府及臺灣省政府各辦理三座，行鄭
    院環境保護署辦理十三座）則均採「公有民營」方式辦理。嗣為加速推動垃圾焚
    化廠興建工程計畫，再經行政院長於行政院公共建設督導會報八十三年三月七日
    第三十九次委員會議裁示焚化廠應改以鼓勵民間興建及營運即「民有民營」為終
    極目標，行政院環境保護署乃據以於八十五年三月一日公佈「鼓勵公民營機構興
    建營運垃圾焚化廠推動方案」，以「建設－營運－移轉（ＢＯＴ）或「建設－營
    運－擁有」（ＢＯＯ）二種模式，鼓勵公民營機構參與垃圾焚化廠興建及營運為
    計畫目標，而依本方案興建之垃圾焚化廠以處理一般廢棄物（家戶垃圾）為主，
    若有餘裕並可處理一般事業廢棄物，垃圾處理則採區域性垃圾焚化廠方式，主辦
    機關在省為縣（市）政府，「垃圾委託焚化處理計畫書」應先送經各該民意機關
    審議通過後實施，垃圾焚化廠之建設及營運則由公民營機構負責辦理，主辦機關
    應研訂「垃圾委託焚化處理計畫書與承諾書」及「區域性聯合垃圾焚化處理單位
    之設置計畫及管理辦法」，送請縣（市）議會及服務區鄉（鎮、市）民代表會審
    易通過後始得辦理，倘由公民營機構自行提供土地時，即採用ＢＯＯ（即「民有
    民營」）模式興建，得標之公民營經構應成立興建營運公司，並依「垃圾焚化廠
    設施設置規範」、「環境保護事業機構管理辦法」及相關規定辦理建廠事宜，建
    廠完成經主辦機關依約檢驗合格後，採ＢＯＯ模式時，產權歸屬興建營運公司所
    有，垃圾焚化廠由興建營運公司負責操作營運，由主管機關監督並「支付垃圾處
    理費」，並配合修訂「垃圾處理方案」、「一般廢棄物清除處理費徵收辦法」，
    規定於垃圾委託焚化處理地區，其清除、處理成本中之「處理成本」為主辦機關
    支付予興建營運公司之委託垃圾處理費及主辦機關辦理灰燼最終處置所需費用。
二、丙○○之舊識戊○○於八十四年間經由時任新竹縣議會議長之丙○○知悉行政院
    環境保護署預定在新竹縣興建垃圾焚化廠，乃起意在新竹縣湖口鄉興建區域性垃
    圾焚化廠，隨即於八十四年六月二十七日由戊○○及黃士杰、鄭玉錦、劉芊妘、
    甲○○、鐘文忠、涂劉金蓮、簡宏貴、簡宏聖、林春灑等共十人為名義上共同發
    起人，而申請設立健泰環境工程股份有限公司（以下簡稱為健泰公司），並由戊○○擔任董事長，且選定座落新竹縣湖口鄉○○○段三二七、三一九、三一九之
    一、三一九之二、三一九之三、二三（起訴書誤載為三一九之二三）、二四（起
    訴書誤載為三一九之二四）、二二之一、二二之二、三二八、三二九、二五之一
    、三三０、三一八地號等十四筆土地，預備作為焚化廠之預定地，旋向主辦機關
    新竹縣政府陸續遞送相關申辦文件，嗣於八十四年八月四日經相關單位初步會勘
    後，經臺灣省政府環境保護處認為前開十四筆土地如經妥善規畫即適於設置。繼
    之，乙○○、任富勇、丁○○等人認為依前開會勘結論獲行政院環境保護署同意
    興建之機會很高，遂於八十五年二月間與戊○○簽訂健泰公司重組合約書，言明
    由任富勇提供新臺幣（下同）六千萬元作為重組資金及經常費支應，改組後由任
    富勇出任董事長，丁○○出任監察人，乙○○出任副董事長，簡榮吉則改任總經
    理，然嗣後任富勇並未依約提出六千萬元資金，故未依該重組合約約定辦理公司
    變更登記，惟乙○○、丁○○仍繼續參與健泰公司申辦興建區域性垃圾焚化廠之
    事務。嗣行政院環境保護署於八十五年三月一日公佈「鼓勵公民營機構興建營運
    垃圾焚化廠推動方案」後，健泰公司即於八十五年五月十六日再依該方案提出「
    新竹縣委託公民營機構興建營運垃圾焚化廠預定計畫申請書」，申請在前開座落
    新竹縣湖口羊喜窩段三二七地號等十四筆土地上以「民有民營」方案興建服務區
    範圍包括新竹縣竹北市、湖口鄉、芎林鄉、新埔鎮、新豐鄉等地區之區域性垃圾
    焚化廠，並檢附服務區新竹縣竹北市、湖口鄉、芎林鄉、新埔鎮、新豐鄉等各鄉
    鎮公所垃圾委託焚化處理承諾書，主辦機關新竹縣政府隨即於八十五年五月十八
    日以八五府環三字第二０四九八號函臺灣省政府環境保護處核轉上開健泰公司提
    出之「新竹縣委託公民營機構興建營運垃圾焚化廠預定計畫申請書」及所檢附之
    新竹縣竹北市、湖口鄉、芎林鄉、新埔鎮、新豐鄉等各鄉鎮公所垃圾委託焚化處
    理承諾書、設置地點位置圖、地籍圖予行政院環境保護署，旋經行政院環境保護
    署初核列為上開「鼓勵公民營機構興建營運垃圾焚化廠推動方案」之試辦廠，並
    要求責成已選定設廠之服務範圍區內各鄉鎮公所將所提報之「承諾書」送各該代
    表會審議通過，同時研訂「垃圾委託焚化處理計畫書」送請新竹縣議會審議通過
    。至此，新竹縣政府乃據以擬定「本縣垃圾委託焚化處理計畫書」，而於八十六
    年三月十八日以八六府民行字第二七二五七號函送請新竹縣議會審議。
三、丙○○自民國八十三年三月一日起至九十一年二月二十八日止之期間擔任新竹縣
    議會議長，係依據法令從事公務之人員，因職務上之機會知悉依行政院環境保護
    署公佈之「鼓勵公民營機構興建營運垃圾焚化廠推動方案」，公民營機構所興建
    之垃圾焚化廠應由主辦機關新竹縣政府研訂「垃圾委託焚化處理計畫書」送經新
    竹縣議會審議通過，乃認有機可乘，竟基於對於職務上行為收受賄賂之犯意，自
    八十五年三月間行政院環境保護署公佈「鼓勵公民營機構興建營運垃圾焚化廠推
    動方案」以後，即接續多次以主持議會審議新竹縣政府提出之「垃圾委託焚化處
    理計畫書」能順利通過之職務上行為，以假借款為名，向簡榮吉、乙○○暗示：
    「偷雞也得撒一把米」等語，以暗示要求健泰公司交付賄賂，簡榮吉、乙○○雖
    迫於無奈，惟為使垃圾焚化廠興建案順利獲新竹縣議會通過，乃應允交付二百萬
    元之賄賂款，然因健泰公司已無餘資，簡榮吉、乙○○、丁○○等三人遂商議先
    以健泰公司名義向丁○○調借二百萬元支應，隨即丁○○即於八十五年七月八日
    由其妻潘秦嘉逖、其女潘俐分別設於中國國際商業銀行永和分行帳號00000
    000000號、遠東商業銀行永和分行帳號00000000000000號
    （起訴書誤載為潘秦嘉逖之帳號00000000000000號）之帳戶內各
    提款一百萬元，再由中國國際商業銀行永和分行、遠東商業銀行永和分行分別開
    立同業存款帳戶，付款人均為臺灣銀行，帳號分別為００四五二、二八九號，票
    號分別為ＢＥ0000000、ＢＥ0000000號，面額均為一百萬元，發
    票日均為八十五年七月八日之支票二紙。嗣於翌日即八十五年七月九日（起訴書
    載為八十五年七月八日後二、三日某日）上午十時許，簡榮吉、乙○○、丁○○
    等即通知丙○○至新竹縣竹北市○○○路一九八號四樓健泰公司之辦公室取款，
    屆時丁○○即將前開支票二紙先交給乙○○，再由乙○○交付丙○○收受。而丙○○收受前開賄賂面額各一百萬元之支票二紙後，為隱匿對於職務上行為收賄重
    大犯罪直接取得之賄款流向，以掩飾收賄犯行，隨即分別將其中票號ＢＥ000
    0000號、面額一百萬元之支票一紙交由不知情之其子黃英杰轉交黃英杰之女
    友戴夙伶（嗣後二人已於八十五年十月間結婚）於當日託由設於新竹市第三信用
    合作社帳號000000000000號帳戶代收，嗣於同年月十三日經票據交
    換入帳後，戴夙伶即於同年月十五日及同年八月二十九各提領現金五十萬元、四
    十七萬五千元交付黃英杰；另其中票號ＢＥ0000000號、面額一百萬元之
    支票一紙則委託亦不知情當時任職新竹縣議會議長室之工友鄭金玉託由設於台新
    國際商業銀行新竹分行帳號00000000000000號（起訴書誤載為0
    000000000號）帳戶代收，嗣於同年月十五日經票據交換入帳後，鄭金
    玉即於同年月十七日及同年月二十三日各提領現金二十五萬元、七十五萬交付丙○○。嗣新竹縣政府依行政院環境保護署之指示擬具「本縣垃圾委託焚化處理計
    畫書」後，乃於八十六年三月十八日以八六府民行字第二七二五七號函檢送新竹
    縣議會審議，然遭時任新竹縣議會議員羅世洞風聞有議會同仁收取健泰公司之款
    項而強烈杯葛，致前開新竹縣政府送請審議之「本縣垃圾委託焚化處理計畫書」
    未能通過完成審議。旋原任新竹縣議員羅世洞未當選新竹縣議會第十四屆縣議員
    ，而於八十七年二月二十八日任期屆滿，前開新竹縣政府送請審議之「本縣垃圾
    委託焚化處理計畫書」，乃於八十七年四月四日由丙○○主持審議之新竹縣議會
    第十四屆第一次臨時會會議議決通過，而完成審議。然嗣後健泰公司預先選定申
    辦興建之垃圾焚化廠用地因法令變更無法繼續興建，乙○○即多次向丙○○所討
    前開交付之賄賂款項二百萬元，詎丙○○並無還款之意，乙○○即以丁○○之名
    函請丙○○還款，否則即函知縣議會議員及縣政府各單位主管，並向法務部提出
    檢舉等語，丙○○為恐東窗事發及掩飾犯行，乃於八十九年十一月底、十二月初
    某日，親至新竹縣竹北市○○○路一九八號四樓健泰公司辦公室找戊○○，嗣再
    轉往五樓戊○○住處，旋當場提出事先擬製之虛偽借據一紙要求戊○○虛偽簽收
    每月收受利息二萬元之日期、簽名，戊○○無奈即配合簽署。嗣經法務部調查局
    新竹縣調查站據報報由臺灣新竹地方法院檢察署檢察官指揮偵辦查獲。
四、案經法務部調查局新竹縣調查站移送臺灣新竹地方法院檢察署檢察官偵查起訴。
    理      由
一、訊據被告丙○○固不否認自八十三年三月一日起至九十一年二月二十八日止之期
    間擔任新竹縣議會議長，並知悉被害人健泰公司申辦興建垃圾焚化廠之事，且有
    收受票號分別為ＢＥ0000000、ＢＥ0000000號，面額均為一百萬
    元之支票二紙，並經由戴夙伶、鄭金玉分別設於新竹市第三信用合作社及台新國
    際商業銀行新竹分行之帳戶託收後，再分別提領交付其子黃英杰及其本人等情，
    惟矢口否認有對於職務上行為收受賄賂犯行，辯稱該二百萬元款項係伊向戊○○
    之借款，伊有支付利息，且已償還，因戊○○未將二百萬元還給丁○○，故丁○○叫乙○○向伊索款，伊乃未置理云云。然查：
（一）右揭事實三部分業據證人戊○○、乙○○、丁○○分別於法務部調查局新竹縣
      調查站及檢察官偵訊時證述明確，互核大致相符，並據證人黃英杰、戴夙伶、
      鄭金玉於偵查中證述前開二百萬元款項之流向屬實，復有下列書證在卷可稽：
  １、證人丁○○之配偶潘秦嘉逖設於中國國際商業銀行永和分行帳號000000
      00000號帳戶之印鑑卡、往來明細表、取款憑條、現金收入傳單、開立臺
      灣銀行同業存款支票傳票。（參九十一年度他字第三四０號偵查卷Ｐ．４１－
      ４７）。
  ２、證人丁○○之女潘俐設於遠東商業銀行永和分行帳號00000000000
      000號帳戶之往來明細表、臺灣銀行（同業存款）支票簿、同業存款使用登
      記備查簿、取款條、調換同支申請登錄單。（參九十一年度他字第三四０號偵
      查卷Ｐ．４９、５１－５３）。
  ３、付款人均為臺灣銀行，帳號分別為００四五二、二八九號，票號分別為ＢＥ0
      000000、ＢＥ0000000號，面額均為一百萬元，發票日均為八十
      五年七月八日之支票二紙。（參九十一年度他字第三四０號偵查卷Ｐ．２３－
      ２６）。
  ４、證人戴夙伶設於新竹市第三信用合作社帳號000000000000號帳戶
      之往來明細表、顧客基本資料查詢、八十五年七月十五日提領現金五十萬元之
      傳票。（參九十一年度他字第三四０號偵查卷Ｐ．２８－３２）。
  ５、證人鄭金玉設於台新國際商業銀行新竹分行帳號0000000000000
      0號帳戶之交易明細查詢、八十五年七月十七日取款憑條、八十五年七月二十
      三日取款憑條。（參九十一年度他字第三四０號偵查卷Ｐ．３７－４０）。
  ６、新竹縣政府八十六年三月十八日八六府民行字第二七二五七號致新竹縣議會審
      議函。（參九十一年度他字第三四０號偵查卷Ｐ．８８－８９）。
  ７、新竹縣議會第十三屆第七次定期大會縣議員質詢議事錄。（參九十一年度他字
      第三四０號偵查卷Ｐ．９２－１０７）。
  ８、新竹縣議會八十七年四月十八日八七竹縣議議字第二二０號致新竹縣政府決議
      案。（參九十一年度他字第三四０號偵查卷Ｐ．９０－９１）。
  ９、證人乙○○以證人丁○○名義於八十九年十一月十九日致被告函。（參九十一
      年度他字第三四０號偵查卷Ｐ．１１３）。
  １０、被告事先擬製交由證人戊○○虛偽簽收每月收受利息之虛偽借據影本。（參
        九十一年度他字第三四０號偵查卷Ｐ．１９７）。
（二）又關於事實一行政院環境保護署推動垃圾焚化廠興建工程計畫、方案之過程及
      內容一節，亦有行政院環境保護署於八十五年三月一日公佈之「鼓勵公民營機
      構興建營運垃圾焚化廠推動方案」在卷可稽。被告丙○○既自八十三年三月一
      日起至九十一年二月二十八日止之期間擔任新竹縣議會議長，自已因職務上之
      機會知悉依行政院環境保護署公佈之「鼓勵公民營機構興建營運垃圾焚化廠推
      動方案」，公民營機構所興建之垃圾焚化廠應由主辦機關新竹縣政府研訂「垃
      圾委託焚化處理計畫書」送經新竹縣議會審議通過，此亦經證人丁○○、戊○○證述屬實。
（三）再關於事實二被害人健泰公司申辦興建垃圾焚化廠之過程，亦有下列書證附卷
      足稽：
  １、被害人健泰公司設立暨變更登記事項卡、董事暨監察人名單、公司章程、股東
      名冊、發起人會議事錄、董事會議紀錄等。（參本院審理卷）。
  ２、被害人健泰公司重組合約書。（參九十一年度他字第三四０號偵查卷Ｐ．５４
      ）。
  ３、新竹縣環境保護局八十四年五月三十日八四環三字第四八八五號致被害人健泰
      公司函。（參九十一年度他字第三四０號偵查卷Ｐ．７２）。
  ４、新竹縣湖口鄉設置區域性垃圾焚化廠用地八十四年八月四日會勘紀錄。（參九
      十一年度他字第三四０號偵查卷Ｐ．７３－７６）。
  ５、被害人健泰公司八十五年五月十六日提出之新竹縣委託公民營機構興建營運垃
      圾焚化廠預定計畫申請書。（參九十一年度他字第三四０號偵查卷Ｐ．７０）
  ６、新竹縣政府八十五年五月十八日八五府環三字第二０四九八號函。（參九十一
      年度他字第三四０號偵查卷Ｐ．８１）。
  ７、行政院環境保護署八十五年八月三十一日（８５）環署工字第五一九一０號函
      。（參九十一年度他字第三四０號偵查卷Ｐ．８３）。
  ８、臺灣省政府環境保護處八十五年九月十一日八五環四字第五五０六九號函。（
      參九十一年度他字第三四０號偵查卷Ｐ．８６）。
  ９、新竹縣政府八十六年三月十八日八六府民行字第二七二五七號致新竹縣議會審
      議函。（參九十一年度他字第三四０號偵查卷Ｐ．８８－８９）。
  １０、新竹縣議會八十七年四月十八日八七竹縣議議字第二二０號致新竹縣政府決
        議案。（參九十一年度他字第三四０號偵查卷Ｐ．９０－９１）。
  １１、新竹縣議會第十三屆第七次定期大會縣議員質詢議事錄。（參九十一年度他
        字第三四０號偵查卷Ｐ．９２－１０７）。
（四）第查，證人乙○○交付被告丙○○之前開票號ＢＥ0000000、ＢＥ00
      00000號支票二紙，其中票號ＢＥ0000000號支票，係證人戴夙伶
      於八十五年七月九日即託由設於新竹市第三信用合作社帳號00000000
      0000號之帳戶代收，嗣經票據交換始於同年月十三日入帳，此有該票號Ｂ
      Ｅ0000000號支票背面影本所載託交日期可證。參以證人戊○○、乙○○、丁○○分別於法務部調查局新竹縣調查站一致證述證人乙○○交付予被告
      丙○○之前開票號ＢＥ0000000、ＢＥ0000000號支票二紙之日
      期非八十五年七月八日，而係八十五年七月八日後一、二日之間等情觀之，足
      證證人乙○○交付被告丙○○之前開票號ＢＥ0000000、ＢＥ0000
      000號支票二紙之日期，即係證人戴夙伶託收前開票號ＢＥ0000000
      號支票之日期即八十五年七月九日無訛。
（五）又查，證人戊○○、乙○○、丁○○與被告並無何宿怨，實無刻意誣陷被告之
      動機。況倘被告收受之二百萬元款項確係單純之借貸關係，證人戊○○、乙○○、丁○○又何須甘冒偽證之刑罰而故為不利被告之指證？故證人戊○○、乙○○、丁○○分別於法務部調查局新竹縣調查站及檢察官偵訊時所為對被告不
      利之證述，應堪足採信。再者，被告收受之二百萬元支票款項若係單純之借貸
      關係，又何須輾轉分別透過證人戴夙伶、鄭金玉各別提示，再分別提領交付其
      子黃英杰及其本人？被告透過不知情之證人戴夙伶、鄭金玉洗錢（不另為無罪
      之諭知，詳如後述）之情事，亦彰彰明顯。
（六）又本案被告收受之款項二百萬元，乃係付款人均為臺灣銀行，票號分別為ＢＥ
      0000000、ＢＥ0000000號之支票二紙，且係證人乙○○所交付
      ，交付之時間則為八十五年七月九日等情，乃均如前述。然被告竟辯稱：前開
      二紙支票係「八十五年七月八日」向證人「戊○○」所借，且係「當場」開立
      借據給證人戊○○（參九十一年度他字第三四０號偵查卷Ｐ．１９０背面）；
      又該二百萬元已依借據所載償還日期八十六年三月八日以現金一次償還給證人
      戊○○，償還之資金來源係由伊次子黃英杰向新竹市第一信用合作社貸款四百
      五十萬元後，分次提領二百萬元，再由伊交給證人戊○○，但還款時證人戊○○並未立據云云，並提出前開虛偽借據影本一紙為證。惟查：
  １、觀諸前開虛偽借據之內容，亦載稱係於「八十五年七月八日」立據向證人「戊○○」借款二百萬元，惟卻誤載借款之二百萬元係面額各一百萬元之「本票」
      二張等語。揆諸前開之認定，被告所辯前開二紙支票係證人「戊○○」所交付
      ，交付之時間為八十五年七月八日云云，已與實情不符（按係證人乙○○交付
      ，實際交付之時間應為八十五年七月九日）；況無論交付之日期為何？然被告
      既辯稱該借據係借款時當場所開立云云，倘被告此部分所辯屬實，自不可能於
      借款當場開立借據時，將「支票」誤載為「本票」。因此，在在均足證證人戊○○證稱被告於法務部調查局新竹縣調查站訊問時所提出之借據影本一紙，乃
      係被告於東窗事發後所擬具，而要求其事後虛偽簽署等情，應係屬實。
  ２、至被告雖另辯稱該二百萬元已依借據所載償還日期八十六年三月八日以現金一
      次償還證人戊○○，償還之資金來源係由伊次子黃英杰向新竹市第一信用合作
      社貸款四百五十萬元後，分次提領二百萬元，再由伊交給證人戊○○，但還款
      時證人戊○○並未立據云云。然此亦經證人戊○○所否認，參以證人即被告之
      子黃英杰設於新竹市第一信用合作社之帳號000－000－0000000
      －0號帳戶，固確有於八十六年三月四日經放款入帳四百五十萬元，然僅於同
      日支出現金一百五十萬元，迄至同年月八日以前即無任何往來紀錄；惟證人黃
      英杰另設於新竹市第一信用合作社之帳號000－000－0000000－
      0號支票存款帳戶，則於八十六年三月四日經證人黃英杰以現金存入二十九萬
      五千元，再於翌日（即八十六年三月五日）經證人黃英杰所簽發之支票提示兌
      領二十九萬五千一百五十一元，迄至同年月八日以前亦無任何往來紀錄等情，
      有證人黃英杰設於新竹市第一信用合作社擔保放款明細帳卡、帳號000－0
      00－0000000－0號帳戶往來明細暨取款憑條、帳號000－000
      －0000000－0號支票存款帳戶往來明細暨存款憑條、支票影本等附卷
      足憑（參法務部調查局新竹縣調查站案卷Ｐ．５－１０）。揆諸前開證人黃英
      杰與新竹市第一信用合作社之往來紀錄，其於八十六年三月四日至同年月八日
    之間，乃僅有一次於八十六年三月四日提領現金一百五十萬元之紀錄，且當日
      又回存現金二十九萬五千元於支票存款帳戶，而於翌日，經持有其簽發面額二
      十九萬五千一百五十一元之支票提示兌領，故依此往來紀錄，迄至八十六年三
      月八日，證人黃英杰由新竹市第一信用合作社提領之現金，充其量最多僅剩餘
      一百二十萬五千元，與二百萬元尚有七十九萬五千元之差距。從而，被告辯稱
      伊已由次子黃英杰向新竹市第一信用合作社貸款四百五十萬元，並「分次」提
      領二百萬元，再由伊於八十六年三月八日償還給證人戊○○云云，乃顯與事實
      不符。
  ３、況倘被告辯稱係向證人戊○○借款，且借款當場開立借據一節屬實，則以被告
      長期擔任民意代表，應有豐富之人生閱歷，然借款時收受足為憑證之支票尚且
      再開立借據為憑，何以以無任何憑證之現金方式還款時未立據為證？且證人黃
      英杰既同時設有支票存款帳戶，倘確有償還二百萬元給證人戊○○之必要，亦
      可逕以轉帳之方式將證人黃英杰設於新竹市第一用合作社之帳號000－00
      0－0000000－0號帳戶內之存款轉帳至同設於新竹市第一信用合作社
      之帳號000－000－0000000－0號支票存款帳戶內，再由證人黃
      英杰簽發同額支票交由被告支付予證人戊○○即可，甚或可以更便利之方式，
      直接由證人黃英杰設於新竹市第一用合作社之帳號000－000－0000
      000－0號帳戶將款項轉帳至證人戊○○設於任何金融機構之帳戶內，無論
      以何種方式處理，均較便利、安全，且更可保留資金流向之憑證。然被告捨此
      不為，竟辯稱係以現金二百萬元償還證人戊○○，且未立據為憑云云，未免太
      有異於常情。再者，倘證人黃英杰前開提領剩餘之現金一百二十萬五千元確係
      為償還證人戊○○，亦儘可於償還當日提領即可，又何以須提前於八十六年三
      月四日即提領，而迄至同年月八日再償還？此提領迄償還四日之間，豈非徒增
      保管之不便？此又係異於常情之處。
  ４、參照前開事證，益證被告提出之借據確係被告事後虛偽擬製，借據內所載「至
      八十六年三月八日償還」等語，更虛偽不實，而此虛偽不實內容，無非係企圖
      以證人黃英杰前開設於新竹市第一用合作社帳戶之往來紀錄強加兜攏，以達模
      糊事實真相之目的甚明。故被告前開所辯，均與事實不合，顯係犯罪後意圖彌
      縫之詞，全然不足採信。
  ５、綜據前述，被告辯稱伊所收受之二百萬元支票款項，係伊向證人戊○○之借款
      ，伊有支付利息，且已於八十六年三月八日償還，因證人戊○○未將二百萬元
      還給證人丁○○，故證人丁○○叫證人乙○○向伊索款，伊乃未置理云云，乃
      顯係事後狡辯之詞，無從採信。另證人戊○○、乙○○、丁○○嗣後於本院審
      理中之證述或係避重就輕或係事後迴護、附和被告之詞，均不足採為對被告有
      利之認定。
（六）再按，被告縱另有囑其機要秘書甲○○協助被害人健泰公司取得座落新竹縣湖
      口鄉○○○段三二七、三一九、三一九之一、三一九之二、三一九之三、二三
      、二四、二二之一、二二之二、三二八、三二九、二五之一、三三０、三一八
      地號等十四筆土地之情事，然此尚非其職務上之行為，充其量應僅屬單純之私
      經濟行為。況被告之機要秘書甲○○嗣後亦未協助被害人健泰公司完成取得前
      開十四筆土地之事宜，亦據證人甲○○、戊○○、丁○○證述屬實。故此部分
      縱與前開認定被告對於職務上行為收受賄賂部分有事實上之關聯性，惟究非被
      告對於職務上行為收受賄賂之行為。又證人戊○○是否將被害人健泰公司之股
      權十萬股無償讓與證人甲○○，亦難認與前開認定之被告對於職務上行為收受
      賄賂行為有何關聯性。
（七）末按，公訴人雖另認被告前開要求、收受之賄賂二百萬元，係包括同時以代為
      處理被害人健泰公司申辦興建垃圾焚化廠審核過程所遭遇之阻力及擺平解決反
      對議員之代價等情，然並未就此部分舉證證明，自難認被告前開要求、收受之
      賄賂二百萬元，係包括同時以代為處理被害人健泰公司申辦興建垃圾焚化廠審
      核過程所遭遇之阻力及擺平解決反對議員之代價，併予敘明。
（八）綜據上述，事證已臻明確，被告確有前揭對於職務上行為收受賄賂之犯行，洵
      堪認定。
二、查被告丙○○自民國八十三年三月一日起至九十一年二月二十八日止之期間擔任
    新竹縣議會議長，係依據法令從事公務之人員，乃對於職務上之行為，收受賄賂
    ，所為係犯八十五年十月二十三日修正前（即八十一年七月十七日修正公布，同
    年月十九日生效）貪污治罪條例第五條第一項第三款之對於職務上行為收受賄賂
    罪。又被告對於職務上之行為，要求賄賂後，進而收受賄賂，要求賄賂之低度行
    為應為高度之收受賄賂行為所吸收，應不另論罪。第按，被告行為後，貪污治罪
    條例第五條第一項第三款已於八十五年十月二十三日修正公布，並於同年月二十
    五日生效，而修正前、後之該條例第五條第一項第三款犯罪構成要件均相同，僅
    法定刑中罰金部分，乃由修正前之「得併科新臺幣二百萬元以下罰金」提高至修
    正後之「得併科新臺幣六千萬元以下罰金」，經比較新、舊法結果，以裁判前即
    被告行為時之舊法有利於被告，依刑法第二條第一項但書規定，自應適用修正前
    之舊法（即八十一年七月十七日修正公布，同年月十九日生效）貪污治罪條例第
    五條第一項第三款規定處斷。爰審酌被告身為縣議會議長，主持縣議會審議縣政
    府提出之相關法案，本即為其職責，理應克盡職守，竟猶對此職務上之行為收受
    賄賂，參以其犯罪動機、手段、情節、犯罪所得、所生危害及犯罪後多方飾詞狡
    辯等一切情狀，酌予量處如主文所示之刑，並依修正前之舊法（即八十一年七月
    十七日修正公布，同年月十九日生效）貪污治罪條例第十六條、刑法第三十七條
    第二項規定宣告褫奪公權四年。至被告貪汙收受賄賂所得之財物二百萬元，併依
    修正前舊法（即八十一年七月十七日修正公布，同年月十九日生效）貪污治罪條
    例第九條第一、二項規定予以追繳沒收，如全部或一部無法追繳時，以其財產抵
    償之。
三、公訴意旨雖另略以：被告對於前開職務上之行為，另要求被害人健泰公司股份百
    分之十乾股之不正利益，進而於八十七年七月一日被害人健泰公司改組時，收受
    以其子黃士杰為登記名義人之被害人健泰公司乾股五十萬股股份之不正利益，亦
    涉有貪污治罪條例第五條第一項第三款之對於職務上行為收受賄賂罪嫌；又被告
    將前開收受之二百萬元支票二紙分別委由不知情之證人戴夙伶、鄭金玉由各自設
    立之新竹市第三信用合作社、台新國際商業銀行新竹分行等金融機構帳戶託收、
    提領，則另涉有洗錢防制法第九條第一項之洗錢罪嫌等語。然查：
（一）被告之子黃士杰係被害人健泰公司之原始共同發起人，為原始股東，且原始認
      股即為五十萬股，有本院調取之被害人健泰公司設立登記事項卡、設立時董事
      暨監察人名單、原始公司章程、原始股東名冊、發起人會議事錄等在卷可稽。
      又被害人健泰公司於八十七年七月一日召開之股東臨時會及同年月十日向主管
      機關臺灣省政府建設廳申請變更登記事項乃係因董、監事改選及修正公司章程
      ，被告之子黃士杰仍為股權五十萬股之股東等情，亦有被害人健泰公司變更登
      記事項卡、變更之董事暨監察人名單、修正之公司章程、股東臨時會議事錄、
      股東名冊等在卷可稽。據此，證人戊○○於本院審理時證稱被告之子黃士杰係
      伊邀請加入之原始股東一節，應堪採信。至公訴人認被告之子黃士杰所有之前
      開被害人健泰公司五十萬股股份，係證人戊○○於八十七年七月一日被害人健
      泰公司改組時交付被告，而由被告之子黃士杰為登記名義人之乾股不正利益等
      情，即非有據。此外，復查無其他積極證據足以認定被告之子黃士杰於被害人
      健泰公司設立時擔任共同發起人而原始認股之五十萬股股份，係被告所收受之
      不正利益，應認為被告此部分之犯罪尚屬不能證明，惟公訴人認此部分與被告
      前開論罪部分有連續犯之裁判上一罪關係，爰不就此部分另為被告無罪之諭知
      。
（二）又行為之處罰，以行為時之法律有明文規定者為限，刑法第一條定有明文。查
      被告將前開收受之二百萬元支票二紙分別委由不知情之證人戴夙伶、鄭金玉由
      各自設立之新竹市第三信用合作社、台新國際商業銀行新竹分行等金融機構帳
      戶託收、提領等情，固堪認定，已如前述，經核亦確與洗錢防制法第九條第一
      項之洗錢罪犯罪構成要件相當。惟按，洗錢防制法係於被告行為後之八十五年
      十月二十三日始經總統公布制定，並依該法第十五條規定明定自公布後六個月
      施行，故被告此部分洗錢行為時，法律尚無處罰之明文。據此，被告此部分洗
      錢行為時，法律既尚無處罰之明文，故被告此部分之洗錢行為自應不罰，惟公
      訴人亦認此部分與被告前開論罪部分有牽連犯之裁判上一罪關係，故亦不就此
      部分另為被告無罪之諭知。
據上論斷，應依刑事訴訟法第二百九十九條第一項前段，八十五年十月二十三日修正
前（即八十一年七月十七日修正公布，同年月十九日生效）貪污治罪條例第五條第一
項第三款、第二條前段、第九條、第十六條、第十七條、刑法第十一條前段、第二條
第一項但書、第三十七條第二項，判決如主文。
本案經檢察官鍾曉亞到庭執行職務。
中      華      民      國    九十二      年      九    月      十七    日
                                臺灣新竹地方法院刑事第三庭
                                    法  官    汪  銘  欽
右正本證明與原本無異。
如不服本判決，應於判決送達後十日內向本院提出上訴狀（應附繕本），上訴於臺灣
高等法院。
  書記官    江  靜  玲
中      華      民      國    九十二      年      九    月      十七    日
附錄本案論罪科刑法條
八十一年七月十七日修正公布，同年月十九日生效之貪污治罪條例第五條第一項第三
款：
有下列行為之一者，處七年以上有期徒刑，得併科新臺幣二百萬元以下罰金：
三  對於職務上之行為，要求、期約或收受賄賂或其他不正利益者。


司法院資訊處製作；財團法人民間司法改革基金會備份。
